【裁判字號】    98,訴,1813
【裁判日期】    990401
【裁判案由】    分配表異議之訴
【裁判全文】
臺灣高雄地方法院民事判決              98年度訴字第1813號
原      告  高雄縣岡山鎮農會
法定代理人  乙○○
訴訟代理人  呂郁斌律師
被      告  丁○○
被      告  丙○○○
上  一  人
訴訟代理人  阮文泉律師
上列當事人間分配表異議事件，本院於民國99年3 月18日言詞辯
論終結，判決如下：
    主  文
原告之訴駁回。
訴訟費用由原告負擔。
    事實及理由
一、本件原告起訴主張﹕被告丁○○於民國78年間，提供其所有
    坐落於高雄縣岡山鎮○○段1208、1209、1210地號土地（下
    稱系爭土地）及其上152 建號即門牌號碼高雄縣岡山鎮○○○路321 巷2 弄87號之房屋（下稱系爭152 建號建物），設
    定最高限額新臺幣（下同）4,800,000 元之第一順位抵押權
    （下稱系爭抵押權）予原告，以供訴外人楊宏文向原告借款
    。嗣楊宏文未依約清償，原告聲請拍賣上開抵押物，經本院
    民事執行處追加查封系爭土地上1035建號未保存登記建物（
    下稱系爭建物）。詎被告丙○○○於96年12月17日辦妥房屋
    稅籍登記，並主張系爭建物為其所有，本院民事執行處遂將
    系爭建物拍定款分配由被告丙○○○取得，然系爭建物與被
    告丁○○當初辦妥抵押權設定地址、門牌均為同一地點，足
    見系爭建物應為被告丁○○所出資興建，且係為抵押權設定
    後增建部份，而為抵押權效力所及，賣得價金應由原告收取
    ；並佐以被告丁○○曾於92年12月4 日出具1 紙切結書予原
    告，亦明確表明系爭建物為其所有，且為上開抵押權效力所
    及，爰依強制執行法第41條第1 項規定提起本訴。並聲明：
    本院96年度執字第24807 號強制執行事件，於98年5 月6 日
    所製作之分配表2 次序2 部分，由被告楊郭素杏所分配之金
    額2, 476,163元部分應予剔除，改由其他債權人依比例分配
    。
二、被告之答辯：
（一）被告丁○○以：被告丁○○提供予原告設定抵押權之建物
      係系爭152 號建物，至系爭建物則係於系爭土地及系爭15
      2 號建物設定抵押權後，約於85年間始由被告丙○○○加
      以興建，上開2 建物均係是獨立之建物，至於92年12月間
      所出具予原告之切結書，其上表明之擔保範圍應僅限於系
      爭土地、系爭152 號建物暨增建部份，並不包含系爭建物
      等語，資為抗辯。並聲明：原告之訴駁回。
（二）被告丙○○○則以：系爭建物之門牌號碼為高雄縣岡山鎮
      ○○○路321 巷2 弄87-1號，與被告丁○○設定抵押權之
      系爭第152 建號建物為不同建物，系爭建物實為被告丙○○○於受領部分其配偶楊載贈與之款項後，由被告丙○○○出資興建，房屋稅籍之通訊地址，並非判斷系爭建物所
      有權人之依據，原告主張系爭建物為被告丁○○於抵押權
      設定後所興建，應由原告就此事時負舉證之責等語置辯。
      並聲明：原告之訴駁回。
三、兩造不爭執事項：
（一）被告丁○○於78年間，提供其所有系爭土地及其上系爭15
      2 建號建物為擔保，供原告於其上設定最高限額抵押權4,
      800, 000元，以供訴外人楊宏文而向原告借款，有抵押權
      設定契約書、他項權利證明書、建物及建物登記謄本可證
      。
（二）因訴外人楊宏文及被告丁○○均未依約還款，原告聲請強
      制執行上開抵押物，經本院民事執行處追加查封拍賣系爭
      土地上之系爭建物，系爭建物於98年2 月17日由訴外人楊
      潔如以2,484,000 元拍定，本院民事執行處將該筆款項優
      先分配予房屋稅債權人即訴外人高雄縣政府地方稅務局岡
      山分局7,837 元，餘款2,476,163 元發還被告丙○○○，
      有本院民事執行處98年5 年6 月強制執行金額計算書分配
      表為證（見本院98年度訴字第1813號卷第9 頁），並經本
      院依職權調閱本院96年度執字第24807 號卷，核閱屬實。
四、原告主張系爭建物乃被告丁○○於設定抵押後，自行增建所
    有，非被告丙○○○興建，因此為抵押權效力所及，且賣得
    價金應由其他債權人依比例分配，被告則以前揭情詞置辯，
    是以本件應審究者厥為：系爭建物是否為被告丁○○所有，
    復為抵押權效力所及，從而原告對該拍定款有受償權。本院
    論斷如下：
（一）原告主張系爭建物為被告丁○○所有等情，雖提出92年12
      月4 日之借款申請書（被告丁○○為連帶保證人）、放款
      批覆書暨所附擔保物現況照片、切結書為證（見本院卷第
      88-91 頁），惟查：
    (一)按因自己出資而建築之房屋，不待登記即原始取得其所有
      權，與該房屋行政上起造人名義之誰屬無關，亦與因法律
      行為而取得者，須依民法第758 條經登記始取得其所有權
      者不同。是以房屋在未為保存登記前，其所有權之歸屬，
      應以實際出資興建人而非以建造執照名義人為準據，亦即
      需以所有之意思興建房屋，始為原始建築人而取得該房屋
      之所有權（最高法院85年度台上字第100 號判決要旨可資
      參照）。次按主張有利於己之事實者，就其事實有舉證之
      責任，民事訴訟法第277 條前段定有明文。系爭建物於本
      件強制執行程序中係為「未保存建物查封登記」，是其所
      有權人應為實際出資興建者，而原告既主張系爭建物為被
      告丁○○所有，拍賣所得價金應列入分配，被告已為反對
      陳述，而上開事實係屬對原告有利之事實，自應由原告舉
      證以實其言。
    (二)而觀之上開原告所提之書證，其中該切結書內容略以：「
      為保障貴會（即原告）權益，本人（即被告丁○○）切結
      如次之保證，如有虛偽不實致損害貴會權益時，願負一切
      民刑事責任。一、本件抵押不動產於提供設定抵押權之時
      ，無任何租賃及用益物權存在，亦無第三人佔有或其他有
      礙抵押權之法律關係存在。二、本件抵押權設定時地上建
      物或附屬設備尚未向地政機關設立保存登記，但係本人建
      造所有絕無第三人出面主張所有權或佔有等情事，並同意
      該地上建物或附屬設備包括在抵押權範圍內，本人並切結
      聲明該建物或附屬設備，如遇貴會實行抵押權時，聽任貴
      會一併處分以抵償債務。」因原告並不爭執被告丁○○所
      有之系爭152 號建物，其後確有增建（見本院卷第71頁）
      ，又系爭152 號建物與系爭建物係為各自不同之建物，此
      為兩造所不爭之情形下，則被告丁○○所稱上開切結書所
      擔保之範圍，僅及系爭土地、系爭152 號建物及其於系爭
      152 號建物所增建部分等情，應非虛罔。又綜觀該切結書
      之意旨乃係在確認若被告丁○○所切結之內容倘與事實不
      符，而致原告受有損害時，應負其他法律上責任，尚難僅
      以上開被告丁○○先所出具予原告之切結書內容，逕認系
      爭建物確為被告丁○○出資興建而為其所有。再者，原告
      所提之擔保物現況照片係附於原告之放款批覆書，其上均
      無被告丁○○之簽章，原告復未能提出被告丁○○曾確認
      系爭建物亦屬其所有或有提供系爭建物為擔保品之證據，
      尚難憑此即認系爭建物係被告丁○○所有。復參以原告所
      提出之上開放款批覆書，就擔保品明細亦僅記載系爭土地
      、系爭152 號建物等不動產，且就系爭152 號建物不動產
      之面積，亦記載為101.76平方公尺，核與系爭152 號建物
      之登記謄本相符，復無對系爭建物有何記錄或登載。在系
      爭152 號建物與系爭建物係為各自不同之建物已如前述之
      情形下，自不得僅以擔保物現況照片中攝有系爭建物之影
      像，即認系爭建物為被告丁○○提供為擔保品。綜上，原
      告所提上開證據及主張，均難為其有利之認定。
    (三)又所有系爭建物係由被告丙○○○於85年間於受其配偶贈
      與款項後出資興建，為被告丙○○○所有一節，業經被告
      丙○○○提出建物工程費用明細表影本、系爭建物水電繳
      費收據影本在卷可稽（見本院卷第111 、118-119 頁），
      且證人即於起造系爭建物時施作水電工程之業者戊○○於
      本院審理時證稱：系爭建物之水電（含管線、衛浴設備）
      是我承作，水電工程與建物主體同步施作，是楊載（即被
      告楊郭素杏之夫）叫我來作，因為楊載當時是工地主任，
      我是依照楊載給我的圖面施工，費用共20幾萬是楊載或被
      告丙○○○支付現金給我，我並不認識被告丁○○。系爭
      建物之監工人係楊載，有時候被告丙○○○會請伊喝飲料
      等語（見本院卷第72、73頁）；證人即施作系爭建物鋁門
      窗之業者甲○○證稱：系爭建物鋁門窗為其承作，當初是
      蓋新屋的時候由楊載找去施作，楊載或被告丙○○○交付
      現金支付此部份30幾萬之費用，我並不認識被告丁○○，
      當時在場監工者是楊載，工作上亦均由楊載跟我接觸等語
      （見本院卷第75、76頁）﹔證人即施作系爭建物油漆工程
      之業者凌順財證稱：系爭建物油漆是楊載請我去施作，是
      蓋新屋的時候去的，至於20幾萬之費用係我跟楊載的太太
      （即被告丙○○○）說，而後楊載或其太太便會支付費用
      等語（見本院卷第77頁），互核以觀，渠等證言對於系爭
      建物之工人均係由訴外人楊載或被告丙○○○所雇用，及
      系爭建物之水電、油漆及鋁門窗等費用均為楊載或被告丙○○○支付等情所述均相符，核與被告丙○○○前開辯詞
      一致，復與被告丙○○○所提出之建物工程費用明細所載
      之費用數額亦大致相符，應堪信為真實。系爭房屋之興建
      工人戊○○、甲○○、凌順財既均不認識被告丁○○，且
      從未見被告丁○○現身工地等情，業經渠等證述明確，則
      衡情若自行興建房屋，勢必到場以明瞭施作之進度，且當
      由其支付相關費用，縱令委由他人交付，亦會表明代為給
      付之旨，以免引發糾紛，然被告丁○○並未現身工地，亦
      未支付相關費用，若認系爭建物係由被告丁○○所興建，
      即與常情有違。而另證人即被告丙○○○之夫楊載證稱：
      系爭房屋旁之小房屋是我父母住的，但我們搬回去時不夠
      住，本來丙○○○想要買在旁邊的房子，但因為太貴所以
      才決定自己蓋房屋，本來預算300 萬至400 萬就可以蓋，
      當時我自己從事建築業，所以就自己畫圖蓋系爭房屋等語
      （見本院卷第107 頁），就被告丙○○○之所以會在系爭
      土地上建築系爭房屋等情，亦已證述明確；且當時楊載從
      事與建築相關行業，是系爭房屋係由其繪製建築圖等情，
      亦與證人戊○○所述相符，而楊載既是從事建築相關工作
      ，而可自己繪圖、募工施作，則其自行興建系爭房屋所費
      比購置成屋較低，其所述應堪採信，益徵系爭房屋係由被
      告丙○○○所決定興建，而與被告丁○○無關。
    (四)至原告主張由證人戊○○、甲○○、凌順財均證稱在場監
      工者係楊載，且渠等均係楊載找來施工等語，參以系爭建
      物之建築圖亦為楊載所繪製、被告丙○○○並無資力可建
      造系爭建物等情，足認楊載始為出資興建系爭建物之人，
      僅因其亦積欠原告款項，始未出面承認等語，並提出債權
      憑證影本1 紙為證（見本院卷第114 頁）。然查，證人楊
      載於本院審理復曾證稱：興建系爭建物之錢係被告丙○○○所出，被告丙○○○自己有在做裁縫賺錢，而且家用都
      是我支出，所以被告丙○○○的錢自己都留著，且我岳父
      有出賣碾米場等不動產，留了約2,000,000 元給被告丙○○○，蓋房子時我也有向岳父借了2,500,000 元週轉，但
      是我岳父說不用還，這個錢要給被告丙○○○的，被告丙○○○當時應該有足夠的錢興建房屋，不夠的部份應該是
      我給被告丙○○○的等語（見本院卷第107 -109頁），足
      證被告丙○○○所稱係受楊載贈與部分款項後方出資興建
      房屋，並非全無可採；兼以楊載於85年間本有位於高雄縣
      茄萣鄉○○街27號、民治街1 號之房屋2 棟，此有所有權
      狀及登記簿抄錄本1 份附卷（見本院卷第120-144 頁），
      縱使證人楊載贈與部分資金令被告丙○○○得以出資興建
      系爭建物，而使被告丙○○○得擁有1 棟房屋，亦未與一
      般社會生活中，夫妻間多有贈與金錢供他方購置財產之常
      情相悖。又雖興建房屋時均係證人楊載在場監工，並由證
      人楊載覓工人前來施作，然證人楊載為被告丙○○○之夫
      ，又曾任工地主任一職，而夫妻本得互為日常事務代理人
      ，則證人楊載本於專業及夫妻互助之理而監工或代找工人
      施作，亦非不可採信，是在原告未能提出其他積極證據之
      情形下，尚難執此認定楊載即為系爭建物所有權人。綜上
      ，系爭建物為被告丙○○○出資興建，而為被告丙○○○
      所有等情，應堪認定，原告主張系爭建物為被告丁○○所
      有或證人楊載所有等情，均屬無據。
（二）按抵押權之效力及於抵押物之從物與從權利。非主物之成
      分，常助主物之效用，而同屬於一人者，為從物。民法第
      862 條第1 項、第66條第1 項前段固分別定有明文。惟查
      系爭建物為磚造2 層樓之房屋，總面積有412.97平方公尺
      ，建物構造係自成一體，且設有大門、車庫，得以獨立進
      出，有前開拍賣抵押物強制執行事件卷附查封筆錄及高雄
      縣岡山地政事務所測量成果圖及系爭建物外觀照片可稽（
      本院卷第83-84 頁）。系爭建物既有獨立之出入口及經濟
      效用，且亦非被告丁○○所有，顯非系爭152 建物之從物
      。又不動產物權，依法律行為而取得、設定、喪失及變更
      者，非經登記，不生效力，民法第758 條第1 項亦定有明
      文。本件被告丁○○所設定抵押權之標的就建物部分僅登
      記系爭152 建號建物，面積僅為101.76平方公尺，並不包
      括比鄰而為另一獨立建物之系爭建物，亦有原告所提出之
      抵押權設定契約書、他項權利證明書、建物及建物登記謄
      本在卷可稽（見本院卷第5-7 頁），故縱原告主張被告丁○○已於92年12月4 日約定將系爭建物一併設定抵押權予
      原告屬實，然既未經合法登記，依前開規定，原告對該系
      爭物即無抵押權。縱執行法院適用民法第877 條第1 項前
      段規定將系爭建物併付拍賣。惟同條項但書規定，原告對
      於該增建物之價金，仍無優先受清償之權，併此敘明。
五、綜上所述，系爭建物之出資興建人既為被告丙○○○，而非
    為被告丁○○所有，是系爭建物即非被告丁○○之責任財產
    ，自不得將之拍賣執行所得價金用以清償被告丁○○之債務
    。是以原告依強制執行法第41條第1 項之規定，請求將本院
    96年度執字第24807 號強制執行事件中，於98年5 月6 日所
    製作之分配表2 次序2 部分，由被告楊郭素杏所分配之金額
    2,476,163 元剔除，由其他債權人依比例分配，經核為無理
    由，應予駁回。
據上論結，本件原告之訴為無理由，依民事訴訟法第78條，判決
如主文。
中    華    民    國    99    年    4     月    1     日
                  民事第六庭    法  官  李怡諄
以上正本係照原本作成。
如不服本判決，應於送達後20日內，向本院提出上訴狀並表明上
訴理由，如於本判決宣示後送達前提起上訴者，應於判決送達後
10日內補提上訴理由書（須附繕本）。
中    華    民    國    99    年    4     月    1     日
                                書記官  陳建琪

司法院資訊處製作；財團法人民間司法改革基金會備份。
